最高法院民事判決　　　　　　九十六年度台上字第二七一一號
上　訴　人　乙○○
　　　　　　丙○○
　　　　　　丁○○
共　　　同
訴訟代理人　林志嵩律師
被 上訴 人　甲○○
上列當事人間請求拆屋還地事件，上訴人對於中華民國九十六年
六月二十六日台灣高等法院第二審判決（九十六年度上字第二七
二號），提起上訴，本院判決如下：
    主  文
原判決關於命上訴人給付及負擔訴訟費用部分廢棄，發回台灣高
等法院。
    理  由
本件被上訴人主張：坐落宜蘭縣五結鄉○○段三二九、三三○及
三三一號土地（重測前為五結鄉○○段一三五二、一三五三、一
三五四號）為伊所有，上訴人均無合法權源，竟於其上建有倉庫
、鐵皮屋，設置雨遮及闢為菜園、道路等，由上訴人丙○○、丁
○○占有如第一審卷附宜蘭縣羅東地政事務所土地複丈成果圖（
下稱複丈圖）所示M、K區，上訴人乙○○占有I、A、B、C、H 區
，並共同占有D、E、F、G、J 區土地等情，爰本於民法第七百六
十七條規定，求為命(一)丙○○、丁○○將M區之鐵皮屋、K區之鐵
架雨遮拆除，返還土地予伊；(二)乙○○將I 區之磚造倉庫拆除，
返還該部分及A、B、C、H區土地予伊；(三)上訴人將D、E、F、G、
J 區土地返還予伊之判決（被上訴人超過上開部分之請求，業受
敗訴判決確定）。
上訴人則以：乙○○之母簡林麵生前向被上訴人購買上述 A、B
、C、D、E、F、G、H、I、J、K、L、M 區範圍之土地（下稱系爭
土地），民國六十三年四月間分家時，除A、B、C 區分予訴外人
簡朝根外，餘均分予乙○○。嗣由乙○○商得被上訴人同意，以
被上訴人名義興建L、M、K 區之建物，再由被上訴人依分棟買賣
方式移轉稅籍予乙○○之子簡祺鴻及丙○○，簡祺鴻再移轉予丁
○○。至於D、E、C、F、G、J區○道路，其中G、J則專屬L 區建
物出入之用，D、E、F 則由兩造通行使用。伊等本於買賣及繼承
之法律關係，占有上開土地，自非無權占有等情，資為抗辯。
原審將第一審判決關於駁回被上訴人請求上訴人丙○○、丁○○
將上述M區之鐵皮屋、K區之鐵架雨遮拆除，返還土地；乙○○將
I區之磚造倉庫拆除，返還該部分及A、B、C、H 區土地；暨上訴
人共同返還D、E、F、G、J 區土地部分，予以廢棄，改判如其聲
明，無非以：系爭土地均為被上訴人所有，如附圖（惟原判決未
有附圖，似係指上述複丈圖）所示A、B、C、H區為菜園，D、E、
F區為兩造共同通行之道路，G 區為上訴人通行之道路，I區為乙
○○建造之磚造倉庫，J區為空地，L區為乙○○出資興建，未辦
理所有權登記之兩層樓加強磚造房屋（下稱系爭農舍），K 區之
鐵架雨遮及M 區之鐵皮屋均與該屋連接，屬該屋之從物。上訴人
抗辯系爭土地係乙○○之母簡林麵於六十年間向被上訴人買受並
交付占有使用，至六十三年四月間分家，訂立分立鬮書，將系爭
土地分配予乙○○及訴外人簡朝根等情，固據提出分立鬮書為證
；而證人即簡朝根之子簡明哲到場證稱「伊係六房簡朝根之子，
伊父親已過世，A、B、C 區菜園，係伊父親依分立鬮書分得，系
爭土地係伊祖母向被上訴人購買，購買時間、價金均不清楚」；
證人即該分立鬮書之代筆人邱垂雲證稱「分立鬮書係伊以複寫紙
分二次書立，印章係當場蓋，當時乙○○的母親表示系爭土地係
向甲○○購買」各等語，雖可證明分立鬮書為真正，但證人邱垂
雲係聽聞簡林麵之說詞，且上訴人就買賣之日期、價金及何以未
辦理過戶等買賣契約重要內容，均未舉證證明，自難僅憑其自家
人內部書立之分立鬮書，即認有買賣土地情事。況乙○○曾在六
十一年一月以買賣為原因登記為宜蘭縣五結鄉他筆田地之所有權
人，顯有自耕能力，足見亦無不能辦理所有權移轉登記情事，上
訴人抗辯斯時無法辦理移轉登記云云，顯不足採。次查，被上訴
人於六十三年十一月七日曾申請在五結鄉○○段一三五二、一三
五三、一三五四號土地上搭蓋系爭農舍，並於六十四年五月九日
申請使用執照；被上訴人雖指伊未曾申請，係遭人偽造云云，惟
建造執照及使用執照申請書所載起造人為被上訴人，其通訊地址
為被上訴人居住之五結鄉○○路二八之一號，五結鄉公所並曾於
六十三年十一月十一日、六十四年五月十三日分別通知被上訴人
領取建造執照及使用執照，使用執照存根「領照人簽章」欄內亦
蓋有被上訴人印文。嗣被上訴人並將該農舍以分層買賣方式移轉
予丙○○、簡祺鴻，宜蘭縣稅捐稽徵處羅東分處七十年十二月十
七日函副本並抄送被上訴人；參以五結鄉公所函稱移轉之建物若
未經地政機關辦理所有權登記，須檢附義務人之印鑑證明書，以
資證明原所有權人出賣之意思等語，益證被上訴人就該農舍使用
L 區土地部分，已成立以搭蓋建物為目的之使用借貸關係，被上
訴人固不得請求上訴人拆屋還地，惟此仍不足以證明簡林麵已買
受系爭土地。另乙○○占有上開土地雖達三、四十年，亦僅係被
上訴人消極未行使權利，無從證明有買賣之事實。又農舍旁搭建
之如附圖所示M區之鐵皮屋，及與農舍相連之K區鐵架雨遮，其建
造、設置均未經被上訴人同意，縱其屬農舍之從物，受讓該農舍
之丙○○、丁○○，亦無從主張有權占有該部分土地。又乙○○
無合法權源，占有H區菜園及I區磚造倉庫之土地，自屬無權占有
；另A、B、C 區菜園之土地，依分立鬮書所載雖係分配予簡朝根
，惟已由簡朝根交由乙○○管理、耕作，乙○○應為該土地之直
接占有人，自負有返還義務。再J區為系爭農舍前之空地， D、E
、F、G區○道路，J、G區土地現供系爭農舍出入，D、E、F 區土
地則供兩造通行，惟系爭農舍另有道路對外聯絡，則被上訴人請
求上訴人返還，亦非無據；雖D、E、F 部分之道路亦供被上訴人
通行，但被上訴人既以所有人自居，主觀上對於該土地即主張有
事實上管領力，而有占有事實。從而，被上訴人依民法第七百六
十七條規定，請求丙○○、丁○○將M、K區地上物拆除，返還該
土地，乙○○將I區之地上物拆除，返還該區及A、B、C、H 區土
地，及上訴人共同返還D、E、F、G、J 區土地，為有理由，應予
准許等詞，為其判斷之基礎。
惟按判決主文乃由判決事實及理由所生之結論，苟判決內容不能
自主文見之，即無從認有合法判決之存在。雖民事訴訟遇訟爭標
的繁多，或名稱冗長者，得作一目錄附於判決書之後，或需繪圖
者，得於主文內載「如附圖」而另作一圖附於判決書之後，作為
判決主文之一部分，然不允許引用存於他處之文書作為判決主文
，本院著有六十四年台上字第一三○○號判例可資參照。故判決
主文記載「如附圖」，而實際未有附圖者，尤為法所不許。查原
判決主文第二、三、四項分別記載上訴人丙○○、丁○○應將「
如附圖」所示M、K區地上物拆除，返還該土地、乙○○應將「如
附圖」所示I區之地上物拆除，返還該區及「如附圖」所示 A、B
、C、H區土地，及上訴人應共同返還「如附圖」所示D、E、F、G
、J 區土地；惟原審並未繪圖附於判決書之後，以為判決主文之
一部分，依上說明，即有違誤。次按證明應證事實之證據資料，
並不以可直接單獨證明之直接證據為限；凡先綜合其他情狀，證
明某事實，再用推理的方法由某事實證明應證事實，該證明某事
實之間接證據，亦應包括在內。上訴人辯稱乙○○之母簡林麵生
前向被上訴人購買系爭土地面積約○．一七○○公頃，六十三年
四月間分家，A、B、C區土地由簡朝根取得，其餘部分由乙○○
分得等語，雖未能提出買賣契約等書證或見聞該契約成立之證人
，惟卷附六十三年四月訂立之分立鬮書為真正，為原審確定之事
實，而該分立鬮書記載「向甲○○購買之自耕地○．一七○○公
頃，其中○．○七○○公頃給與六房所有，其餘○．一○○○公
頃給與五房所有（即西側部分）」（見一審卷一○二頁），證人
即分立鬮書之代筆人邱垂雲亦稱當時確聽聞簡林麵表示系爭土地
係向甲○○購買等語；該分立鬮書雖係上訴人內部製作之文書，
證人邱垂雲亦係聽聞簡林麵陳述，惟如自斯時起，系爭土地確由
六房簡朝根及五房乙○○按分立鬮書所載位置、面積占有，且依
證人邱垂雲所稱「購買前是原告（即被上訴人）自己耕種，購買
後被告（指乙○○）就蓋房子」等語（一審卷一八九頁），占有
狀況似亦合於買賣後交付之情形；再佐以原審認定之被上訴人配
合乙○○以自己名義申請系爭農舍之建造執照、使用執照，房屋
完成後再以分棟買賣方式，向稅捐機關申報移轉予乙○○之子丙
○○、簡祺鴻，暨兩造相鄰而居（系爭農舍門牌號碼為宜蘭縣五
結鄉○○路二八之二號，被上訴人住居同上路二八之一號），被
上訴人明知乙○○等占有使用其所有之大片土地，竟任令其占有
使用三、四十年等情，是否不得依據上開間接證據推論買賣契約
存在，已非無研求之餘地。且上訴人已陳明系爭土地橫跨學新段
三二九、三三○、三三一號土地之一部，非一完整地號，移轉確
有困難等語（同上卷二三七頁），則原審未究明系爭土地當時是
否為田地，得否細分移轉，即以乙○○曾在六十一年一月以買賣
為原因登記為宜蘭縣五結鄉他筆田地之所有權人，顯有自耕能力
，無不能辦理所有權移轉登記情事等詞，認上訴人所述之買賣為
不可採，自嫌速斷。又果如原審所稱，被上訴人僅就系爭農舍坐
落之土地，與乙○○成立使用借貸關係云云，惟雙方有何特殊情
誼，致被上訴人同意出借土地，且一再配合辦理申請系爭農舍之
建造執照、使用執照及農舍完成後之移轉手續？亦非無疑。再被
上訴人既同意乙○○興建農舍，則當時如何出入，有無可能僅同
意其圈地建屋而無通行之道？則所謂使用借貸土地之範圍為何，
尤待釐清。又所謂占有，以對於物有事實上管領之力為要件，D
、E 、F區土地既供兩造通行，則被上訴人就該土地有無喪失占
有，上訴人對之有無事實上之管領力，即非無疑；原審未遑調查
審認，逕即命上訴人返還該土地，並有可議。上訴論旨，指摘原
判決關於其敗訴部分為不當，求予廢棄，非無理由。
據上論結，本件上訴為有理由。依民事訴訟法第四百七十七條第
一項、第四百七十八條第二項，判決如主文。
中　　華　　民　　國　九十六　年　 十二 　月　　六　　日
                      最高法院民事第一庭
                          審判長法官  蕭　亨　國
                                法官  葉　勝　利
                                法官  高　孟　焄
                                法官  許　澍　林
                                法官  黃　秀　得
      本件正本證明與原本無異
                                      書  記  官
中　　華　　民　　國　九十六　年　 十二 　月　 十七 　日
                                                      Ｋ
